【裁判字號】    92,台上,2443
【裁判日期】    920508
【裁判案由】    貪污
【裁判全文】
最高法院刑事判決                              九十二年度台上字第二四四三號
    上  訴  人  甲○○
    選任辯護人  張
    上  訴  人  丙○○
                乙○○
右上訴人等因貪污案件，不服台灣高等法院花蓮分院中華民國九十二年一月二十九日
第二審判決（九十一年度上訴字第二三號，起訴案號：台灣花蓮地方法院檢察署八十
八年度偵字第三二三八號），提起上訴，本院判決如左：
    主  文
原判決關於甲○○、丙○○、乙○○部分撤銷，發回台灣高等法院花蓮分院。
    理  由
本件原判決認定上訴人甲○○於民國八十五年七月起擔任行政院國軍退除役官兵輔導
委員會鳳林榮民醫院（下稱鳳林榮民醫院）院長，綜理該院事務，決定院內所有器材
、物品之採購事宜。上訴人丙○○（原名邱文玉）係鳳林榮民醫院辦事員，負責該院
物品以及一般器材之採購業務。二人均為依據法令從事於公務之人員。竟共同基於收
取回扣之概括犯意，自八十六年一月起至八月間，連續多次於承辦該醫院器材以及物
品採購時，收取回扣，犯有下列犯行：(一)、上訴人乙○○與游明照（另案審理）為夫
妻。游明照曾與甲○○、丙○○同事而認識。甲○○及丙○○分別調任鳳林榮民醫院
負責採購院內器材以及物品後，乃由游明照以及乙○○二人於八十五年十二月十九日
成立朝馬有限公司（下稱朝馬公司），並共同基於對於公務員執行職務，關於違背職
務之行為交付賄賂之概括犯意，由甲○○與乙○○夫妻達成協議，約定甲○○及丙○
○將所經辦鳳林榮民醫院之文具及印刷物品之採購，轉向乙○○及游明照所經營之朝
馬公司及書香緣企業社購買。乙○○及游明照則提高價格，將採購物品之金額抽取一
至二成或超出兩成以上不等之回扣交予甲○○。自八十六年一月起至同年八月間，丙
○○即未經訪價，由乙○○提供高於一般市價之三家廠商估價單（印刷物品採購提供
朝馬公司、真辰社、僑榮彩印社；文具用品採購提供書香緣企業社、麗崧書局、大欣
文具行），再由丙○○製作訪、比價記錄簽報甲○○核准採購，以此違背職務之方式
，連續向朝馬公司採購如原判決附表（下稱「附表」）所示之印刷物品；向書香緣企
業社採購新台幣（下同）二十餘萬元之文具用品。而乙○○即與游明照先後於附表所
示交貨日期之後；另附表以外之文具用品二萬元回扣部分，係八十六年二月間交付，
或經由丙○○再轉送甲○○，或直接於夜間送至甲○○之鳳林榮民醫院給與，總計交
付回扣之金額為四萬三千五百三十元。(二)、甲○○知悉鳳林榮民醫院將於八十六年二
月及六月間即分別發包「台東分院重金屬回收機採購案」及「頂樓鍋爐及頂樓淨水設
備維修更新工程」，而基於圖利賜吉公司之概括犯意，於上開採購案及工程案在尚未
陳報退輔會核定前，經由李百立介紹認識賜吉公司徐迪興，甲○○即與賜吉公司徐迪
興及負責人陳振鵬（未據起訴）事先達成合意。由鳳林榮民醫院將賜吉公司提出高估
價格之估價單送退輔會爭取預算後，再交由賜吉公司承包，並約定給付回扣於甲○○
。商議既定，甲○○隨即指示該院不知情之醫務行政室技師李紀芳專函報請行政院國
軍退除役官兵輔導委員會，而分別於八十五年十二月三十一日以八五鳳醫字第四三二
九號函、八十六年三月二十六日以八六鳳醫字第０九五五號函均附上由賜吉公司提供
之賜吉公司、東聯企業有限公司（下稱東聯公司）、三久技研股份有限公司（下稱三
久公司）等三家廠商估價單陳報退輔會，分別爭取補助專款一百二十四萬五千三百元
、一百六十五萬一千零三十五元。退輔會先後於八十六年一月二十七日以八六輔陸字
第０二五號函、八十六年五月七日以八六輔陸字第一二九六號函復同意各核撥一百二
十萬元、一百六十七萬元（本工程一百四十七萬元、另衛生下水道控制改善工程二十
萬元）予鳳林榮民醫院。甲○○即指定由丙○○接辦招標事宜。甲○○就「台東分院
重金屬回收機採購案」，於八十六年二月間指示丙○○不需另行訪價，直接以原報退
輔會爭取補助款而由賜吉公司提供之三家廠商估價單簽報比價。丙○○亦明知該購置
案未經訪價，即依指示於八十六年二月十七日簽報「……經至市場估價三家廠商依賜
吉國際有限公司、東聯企業有限公司、三久技研股份有限公司等三家……訂於八十六
年二月二十六日……通知來院辦理比價事宜。」之不實簽文，經陳甲○○核可後，通
知賜吉公司前來領取三家廠商標單，由賜吉公司陳振鵬、徐迪興即以賜吉公司、東聯
公司、三久公司之名義投標前開購置案，並由賜吉公司以一百一十六萬元標得該採購
案。甲○○就「頂樓鍋爐及頂樓淨水設備維修更新工程」，於八十六年五月間指示丙
○○不需訪價，直接通知賜吉公司請該公司提供三家估價單再簽報比價。賜吉公司於
同年五月下旬寄交賜吉公司、東聯公司、三久公司等三家估價單予丙○○。嗣後甲○
○復指示丙○○先行製作好標單並通知賜吉公司來院領取三份標單回去填寫。賜吉公
司領取後，丙○○才依甲○○之指示於八十六年六月二十日簽報不實之訪價邀商簽文
，並訂定八十六年六月二十三日辦理比價。賜吉公司陳振鵬、徐迪興亦以賜吉公司、
東聯公司、三久公司之名義投標，並由賜吉公司以一百三十五萬元標得該工程。並於
事後給付五十五萬元回扣於甲○○等情。因而撤銷第一審關於甲○○、丙○○收取回
扣罪及被訴圖利罪部分之判決，改判論處甲○○、丙○○共同連續依據法令從事公務
之人員，購辦公用器材、物品、收取回扣罪刑；併維持第一審論處乙○○共同連續對
於依據法令從事公務之人員，關於違背職務之行為，交付賄賂罪刑部分之判決，駁回
乙○○在第二審之上訴。固非無見。
惟查：(一)、刑事訴訟於八十六年十二月十九日經總統令修正公布，其第九十五條修正
規定：「訊問被告應先告知下列事項：一犯罪嫌疑及所犯所有罪名。罪名經告知後，
認為應變更者，應再告知。二得保持緘默，無須違背自己之意思而為陳述。三得選任
辯護人。四得請求調查有利之證據。」本件重金屬回收機及淨水設備採購案部分（即
事實欄一之(二)），檢察官起訴意旨，認上訴人甲○○、丙○○係共犯圖利罪嫌，此部
分經第一審法院判決無罪，由檢察官提起第二審上訴。乃原審於調查或審理程序中僅
告知犯嫌疑及所犯罪名：「詳如起訴書及原審判決書所載。」而已，並未告知有何變
更罪名之情事，而逕就此部分變更起訴法條，改判甲○○、丙○○係犯貪污治罪條例
第四條第一項第三款之購辦公用器材物品收取回扣罪名。未踐行上開法定告知之程序
，有訊問及審判筆錄在卷可按，不無突襲性裁判之嫌，有礙上訴人等訴訟防禦權之行
使，於判決非無影響，自屬違法。(二)、原判決認定重金屬回收機及淨水設備採購案，
由賜吉公司得標，「並於事後給付五十五萬元回扣於甲○○。」（見原判決第六頁第
八、九行）。但甲○○及賜吉公司負責人陳振鵬、徐興於偵、審中均否認有收受或
交付回扣之情事。乃原判決理由（第貳部分、第二段之(三)）竟論述，略以甲○○自其
合作金庫埔里支庫提領五十五萬三千元，其中五十五萬元於八十六年七月十八日存入
其埔里中心碑郵局帳戶。此項可疑存款，甲○○先謂係供調職至花蓮鳳林榮民醫院日
常生活所需，嗣後改稱係任職埔里榮民醫院之醫師執業獎金，前後陳述矛盾，顯係卸
責之詞。但甲○○所稱，該款準備供調職花蓮鳳林榮民醫院日常生活所需，係陳述其
轉帳之目的；後謂該款係執業獎金，則係說明資金來源，前後供詞並無矛盾。何況被
告並無自證無罪之義務，縱其辯解不能成立，仍非有積極證據證明其犯罪行為，不能
遽為有罪之認定。原判決並未明有何積極證據，即以甲○○所辯矛盾，而認定上開
存款可疑，應屬回扣款項。前開論斷，顯與證據法則有違。(三)、關於重金屬回收機及
淨水設備採購案部分，原判決事實欄認定，甲○○基於圖利賜吉公司之犯意，在該兩
案未陳報退輔會核定前，與賜吉公司陳振鵬、徐興達成合意由賜吉公司承包，並約
定給付回扣予甲○○。商議既定，即指示不知情之行政人員李紀芳於八十五年十二月
三十一日、八十六年三月二十六日另函呈報行政院國軍退徐役官兵輔導委員會爭取補
助款。嗣後甲○○指定由丙○○接辦招標事宜，先後將該二件工程以虛偽比價之方式
由賜吉公司得標，賜吉公司事後給付五十五萬元回扣予甲○○等情。倘屬無誤，該丙
○○僅參與招標事宜，並未事前參與謀議，亦未有經手轉交或收取上開回扣之犯行，
乃原判決對此未說明其所憑之證據及認定之理由，逕認丙○○與甲○○共同收取此部
分五十五萬元回扣，為共同正犯，顯屬理由不備之違誤。(四)、證人邱炯輝及上訴人丙
○○於調查中一致供述，八十六年七月間甲○○曾指示其二人分別向李百立表示要依
約定給付回扣等語（見八十八年度他字第一二二號卷第九、七十二頁），係針對甲○
○辦理醫療器材採購案，向李百立索取回扣未遂一事作證，乃原判決理由竟採信資以
為認定甲○○對重金屬回收機及淨水設備採購案之犯罪證據（見原判決理由第貳部分
、二之(八)），顯然認定之事實與所採之證據不相適合，自屬證據上理由矛盾之違誤。
又上開證詞如果可信，原判決何以未採為「醫療用品器材採購案（此部分判決無罪，
見原判決理由丁部分）」之犯罪證據？同屬理由矛盾。(五)、檢察官起訴事實（一之(五)
部分），認上訴人乙○○交付回扣、亦即向甲○○行賄約九萬元（見起訴書第三頁第
六行）。原判決僅認定乙○○僅交付回扣四萬三千五百三十元而已，但對逾此數額部
分，是否構成犯罪，原判決並未論述，自有己受請求事項未予判決之違法。(六)、原判
決認定乙○○對於甲○○違背職務之行為，交付賄賂。惟甲○○就該文具物品採購案
部分有何違背職權之行為，原判決理由並未詳細說明；另原判決事實欄述，丙○○
未經訪價，即以乙○○或賜吉公司分別提供之三家廠商估價單製詐訪、比價之不實記
錄，簽報甲○○核可等情，似認另涉犯偽造文書之事實，惟其理由就此亦未有何論述
，均屬理由不備之違法。(七)、上訴得對於判決之一部為之，未聲明為一部者，視為全
部上訴。刑事訴訟法第三百四十八條第一項定有明文。依第一審檢察官上訴書（附原
審卷(一)第十一頁）所載，係對第一審判決關於甲○○、丙○○、徐興部分上訴，並
未特別聲明為一部上訴（事後亦未有撤回上訴之情事），是對於甲○○、丙○○部分
為全部上訴。乃原判決理由竟謂，檢察官僅就重金屬回收機及淨水設備採購案暨文具
物品採購案部分提起上訴，其效力及於有裁判上一罪關係之醫療器材採購案；另侵占
春節禮金部分未經上訴云云（見原判決理由甲段），是否允當，非無研求之餘地。案
經發回，併應注意及此。綜上所述，上訴人等上訴意旨，均指摘原判決不當，非無理
由，應認有撤銷發回更審之原因。至甲○○所犯醫療用品器材收取回扣未遂部分，經
原審判決無罪，惟此與前述發回之有罪部分，有連續犯之裁判上一罪之關係，爰併予
撤銷發回更審。附此明。
據上論結，應依刑事訴訟法第三百九十七條、第四百零一條，判決如主文。
中      華      民      國    九十二    年     五       月      八      日
                              最高法院刑事第六庭
                                  審判長法官  吳  雄  銘
                                        法官  池  啟  明
                                        法官  石  木  欽
                                        法官  郭  毓  洲
                                        法官  吳  三  龍
      右正本證明與原本無異
                                              書  記  官
中      華      民      國    九十二    年      五      月     十二     日


司法院資訊處製作；財團法人民間司法改革基金會備份。
